【裁判字號】    97,上訴,60
【裁判日期】    970711
【裁判案由】    偽造文書
【裁判全文】
臺灣高等法院花蓮分院刑事判決          97年度上訴字第60號
上  訴  人
即 自 訴人  乙○○
自訴代理人  李殷財律師
被      告  甲○○
上列上訴人因被告偽造文書案件，不服臺灣花蓮地方法院95年度
自字第12號中華民國97年1月23日第一審判決，提起上訴，本院
判決如下：
    主  文
上訴駁回。
    理  由
一、本案被告甲○○經自訴人提起自訴認其犯刑法第217條之偽
    造印章、印文及同法第216條、第210條之行使偽造私文書等
    罪嫌，經本院審理結果，認第一審判決以不能證明被告犯罪
    ，而為無罪之諭知，核無不當，應予維持，並引用第一審判
    決書記載之證據及理由（如附件）。
二、上訴駁回之理由：
(一)自訴人上訴意旨略以：
  (1)本案自案發迄今時隔8年，被害人為高齡73歲之人，對於案
    發部分細節不復記憶，而有供述不一之情狀，尚屬合理，不
    能據此即認被告未偽刻印章。
  (2)原審雖將系爭取款憑條先後送法務部調查局及內政部警政署
    刑事警察局鑑定，但法務部調查局無法鑑定，原審應請自訴
    人補正「乙○○」印章邊框斷痕形成之時間，待時間明確後
    再送法務部調查局鑑定；或者請其他單位或公正機關鑑定，
    是原審顯有應於審判期日調查之證據而未調查之違法。
  (3)「乙○○」之印章於86年間即有缺角，既刑事警察局認87年
    蓋在系爭取款憑條之「乙○○」印章與86年間印章係同一枚
    ，為何86年蓋印時有缺角，87年蓋同一枚印章時，又回復正
    常變成沒有缺角，顯有違常理，足見被告確以偽刻之印章蓋
    在系爭取款憑條上。原審此部分認定事實有違經驗法則。
  (4)自訴人欲興建房屋始向銀行申辦抵押貸款，而自訴人本身經
    濟狀況並非良好，怎可能以本身土地向銀行辦理抵押貸款後
    ，先將錢借予被告，而犧牲自己的房屋不蓋，反把高達200
    萬元的現金借予被告？且如為借貸，為何未簽立任何借據、
    票據，亦無任何擔保？原審判決有悖上開經驗法則。
  (5)再者，依自訴人自訴之事實，被告另涉犯刑法第339條第1項
    之詐欺取財罪，原審就此部分未予論述，難謂妥適。
(二)惟查：
  (1)自訴人前於90年4月27日即以被告盜領其向花蓮一信申辦貸
    款之200萬元，而自訴被告涉犯業務侵占及背信罪嫌，觀其
    自訴意旨係稱：「被告甲○○係花蓮市第一信用合作社（下
    稱花蓮一信）信義分社（應係忠孝分社，自訴狀誤載）經理
    ，於87年8月間，因受自訴人乙○○委託，以自訴人所有之
    花蓮市○○段地號501、502之土地二筆向花蓮一信辦理不動
    產抵押借款200萬元，以便於該土地上建造房屋，被告係為
    他人處理事務之人，竟基於不法所有之意圖，為自己不法利
    益，將自訴人申辦貸款於87年9月7日經花蓮一信核貸應領取
    之款項200萬元，利用其持有自訴人印鑑之機會，分別於87
    年9月7日及9月8日各將100萬元從自訴人帳戶（花蓮一信國
    光分社0000000000000-0號）轉入同為知情之妻即被告李碧
    鑾帳戶（花蓮一信自強分社0000000000000-0號），侵佔入
    己，致生損害於自訴人」等語，顯見自訴人於該自訴案件係
    認被告未經其同意擅自使用其印章，並未認其印章係被告偽
    造。又，在上開自訴案件90年9月4日一審審理時，經法官提
    示系爭87年9月7日、9月8日取款憑條予自訴人辨認時，自訴
    人仍自承：「當初要貸款時，有拿身分證、存款簿影本、印
    章交給甲○○，取款條上的印章就是我交給他的印章」等語
    （詳臺灣花蓮地方法院90年度自字第16號刑事卷第79頁）。
    是該案件於90年9月間審理時距自訴人所稱遭被告偽刻印章
    之時間即87年9月間，雖有3年之久，但與提起本案自訴時已
    達8年之久相比，顯90年9月離案發時間較近，則自訴人既於
    該時堅稱系爭取款憑條上印文之印章係其所有，何以於該案
    敗訴確定後，始喚起記憶，而能指稱印章非其所有？自訴人
    就此供述不一，徒以其因時隔8年之久且為73歲高齡，細節
    有所遺忘云云，尚非可取。抑且，雖自訴人稱其印章於86
    年間即有缺角，但87年9月7日及8日之系爭取款憑條上印文
    並未有缺角，伊嗣後仔細比對，始知印章遭偽造云云，然臺
    灣花蓮地方法院90年度自字第16號刑事案件審理時，即經法
    官提示系爭取款憑條供自訴人辨認，已如前述，是若其上印
    文未有缺角，與其所有印章邊框不符，自訴人當時應已知之
    ，何以未懷疑該印章並非真正？自訴人於該案敗訴確定後，
    方以此節爭執印章係遭偽造，其所為指訴是否屬實，即堪質
    疑。
  (2)況且，自訴人雖稱系爭取款憑條「乙○○」印文，是完整無
    缺角云云。但觀諸系爭87年9月7日取款憑條上「乙○○」印
    文，其左下角邊框線有粗細不連接之情形，而系爭87年9月8
    日取款憑條上「乙○○」印文左下角邊框更有明顯缺角之情
    （詳原審卷第13頁），是自訴人稱系爭取款憑條「乙○○」
    印文，是完整無缺角云云，已與事實不符。況經原審及本院
    分別就自訴代理人當庭提出為自訴人所有之印章蓋用結果，
    原審所蓋之印文，其左下角邊框有細微印泥線條連接（原審
    卷第28頁），本院所蓋之印文，其左下角邊框則已完全中斷
    （本院卷第80頁），由此足見系爭印章蓋印後之印文，其左
    下角邊框線所呈現之特徵，端賴使用何種印泥而定。故自難
    僅因其左下角邊框所呈現特徵不同，即遽認系爭取款憑條上
    印文之印章係屬偽造者。是自訴人以此指稱被告偽造印章云
    云，亦無可取。
  (3)又自訴人向花蓮一信所申貸之200萬元是否同意借予被告，
    與本案系爭取款憑條上印文之印章是否偽造之待證事實無關
    ，換言之，縱自訴人未同意將200萬元借予被告，亦無從依
    此即置法務部調查局及內政部警政署刑事警察局之專業鑑定
    於不顧，而推認被告有偽造印章之行為。尤有進者，自訴人
    前以被告盜領其向花蓮一信申辦貸款之200萬元，而自訴被
    告涉犯業務侵占及背信罪嫌乙案，經臺灣花蓮地方法院以不
    能證明被告有自訴人所指之犯罪，而為被告無罪之諭知，嗣
    自訴人提起上訴，經本院審理結果，仍維持原審之認定，因
    此駁回自訴人之上訴而告確定等，並經本院調取臺灣花蓮地
    方法院90年度自字第16號、本院92年度上易字第23號刑事卷
    全卷核閱無訛。是自訴人就有否同意借款乙節於本案中再事
    爭執（詳上開上訴意旨(4)部分及自訴代理人於本院97年6 月
    25日審判期日所指述者），並據此指稱被告有偽造印章、偽
    造私文書之犯行云云，均毫無可取，不足採信。
  (4)末者，本案自訴人所自訴被告涉嫌偽造印章、偽造私文書之
    犯罪事實，原審既為被告無罪之判決，則自無所謂另犯刑法
    第339條第1項詐欺取財罪之餘地，原審未就此部分論斷，並
    無違誤。至自訴代理人於本院97年6月25日審判中固另指訴
    稱：自訴人因原有房屋燒燬，於87年6月間欲貸款建造房屋
    ，乃以自訴人所有座落花蓮市○○段第501號、第502號土地
    二筆向花蓮一信辦理土地貸款200萬元之申請，被告以分社
    經理之身分，要自訴人填寫並蓋印各類空白切結書，且要求
    自訴人交付所有權狀正本以供查驗鑑估，待申請案件核准後
    ，會通知自訴人並退還權狀正本。詎被告見有機可趁，基於
    偽造文書之概括犯意，竟未通知自訴人，亦未經過自訴人之
    同意，即擅自偽刻「乙○○」印章連同申請時所交付之權狀
    正本等，交由土地代書魏學良辦理上開土地抵押權設定，使
    地政機關承辦人員，誤將上開不實事項登載於職務上所掌之
    土地登記謄本上，足生損害於乙○○及地政機關對地籍資料
    管理之正確性，因認被告此部分所為涉犯刑法第217條第1項
    、第210條、第216條及第214條之偽造文書及使公務員登載
    不實文書罪，且與本案為裁判上一罪關係，請求併予審理等
    語。惟，本案部分既為被告無罪判決，自訴代理人上揭指訴
    之事實，即何裁判上一罪關係，且亦非於第一審辯論終結前
    所追加起訴者，爰不符刑事訴訟法第265條第1項之要件，本
    院自無從審理，合此說明。
  (5)至自訴代理人雖聲請再將系爭取款憑條之印文送鑑定，及聲
    傳喚證人吳耀輝、蕭自凱、梁豫媚、魏學良等人，然因關於
    印文部分業經法務部調查局及內政部警政署刑事警察局分別
    鑑定無訛，本院認無另行鑑定之必要。至上述證人其待證事
    實，均係有關本件自訴人貸款之過程，是其證言與系爭取款
    憑條上印文之印章是否遭偽造，並無關連性，且亦無法推翻
    上揭鑑定機關之鑑定結果，故本院認亦無傳喚之必要，附此
    指明。
(三)綜上，本件自訴人上訴意旨均無可採，其依此指摘原判決不
    當，均為無理由，應予駁回。
據上論結，應依刑事訴訟法第373條、第368條，判決如主文。
中    華    民    國    97    年    7    月     11    日
                  刑事庭審判長法  官  謝志揚
                              法  官  林慶煙
                              法  官  許仕楓
以上正本證明與原本無異
如對本判決不服，應於送達後10日內，向本院提出上訴狀。其未
敘述理由者，並應於提出上訴狀後10日內向本院補提理由狀（須
附繕本）。
                              書記官  李閔華
中    華    民    國    97    年    7     月    11    日


司法院資訊處製作；財團法人民間司法改革基金會備份。
